---
title: "Análisis invarianza PHQ9" 
subtitle: "Documento de trabajo"
author: "Roberto Cantillan | Matías Deneken"
date: today
format:
  html:
    toc-title: "Contenidos"
    theme: cosmo
    toc: true
    toc-depth: 3
    number-sections: true
    include-in-header:
      text: |
        <style>
          body::before {
            content: url('img/ciir_en-negro-vertical.jpg');
            display: block;
            text-align: left;
            margin-bottom: 5px; /* Reducido a 5px para un espacio mínimo */
            transform: scale(0.5);
          }
          body::before img {
            max-width: 100px;
            height: auto;
          }
          #title-block-header {
            margin-top: 0; /* Eliminado el margen superior */
          }
          .quarto-title {
            margin-top: 0; /* Asegura que no haya espacio extra arriba del título */
          }
        </style>
editor: visual
reference-location: margin
citation-location: margin
bibliography: PHQ9.bib
---

## Introducción

### Modelo Básico de Análisis Factorial

El modelo básico se expresa como:

$$Y_i = \Lambda F_i + U_i$$

Este modelo describe cómo las variables observadas ($Y_i$) se relacionan con factores latentes subyacentes ($F_i$) y factores únicos ($U_i$).

- $Y_i$ representa las variables que podemos medir directamente.
- $F_i$ son los factores comunes que influyen en múltiples variables observadas.
- $U_i$ representa la varianza única de cada variable observada, incluyendo el error de medición.
- $\Lambda$ contiene las cargas factoriales, que indican cuánto influye cada factor en cada variable observada.

### Modelo de Covarianza

$$\Sigma = \Lambda \Psi \Lambda' + \Theta$$

Este modelo describe la estructura de covarianza de las variables observadas.

- $\Sigma$ es la matriz de covarianza (o correlación) de las variables observadas.
- $\Psi$ es la matriz de covarianza de los factores latentes.
- $\Theta$ es una matriz diagonal de varianzas únicas.

Este modelo nos permite entender cómo se relacionan las variables observadas entre sí a través de los factores latentes.

### Modelo de Media

$$\mu = \tau + \Lambda \alpha$$

Este modelo describe las medias de las variables observadas.

- $\mu$ es el vector de medias de las variables observadas.
- $\tau$ es un vector de interceptos.
- $\alpha$ es un vector de medias de los factores latentes.

Este modelo nos ayuda a entender cómo los factores latentes influyen en las medias de las variables observadas.

## Modelos de Múltiples Grupos u Ocasiones

$$\Sigma_g = \Lambda_g \Psi_g \Lambda_g' + \Theta_g$$
$$\mu_g = \tau_g + \Lambda_g \alpha_g$$

Estos modelos extienden los anteriores a situaciones donde tenemos múltiples grupos o mediciones en diferentes momentos.

- El subíndice $g$ indica que los parámetros pueden variar entre grupos u ocasiones.
- Nos permiten comparar la estructura factorial entre diferentes poblaciones o a lo largo del tiempo.

### Niveles de Invarianza de Medición

1. **Invarianza Configural**: 
   - Asegura que la estructura básica del modelo (número de factores y patrón de cargas) es la misma en todos los grupos.
   - No requiere que los valores de las cargas sean iguales.

2. **Invarianza Débil (Métrica)**:
   - Requiere que las cargas factoriales ($\Lambda_g$) sean iguales entre grupos.
   - Implica que los factores tienen el mismo significado en todos los grupos.

3. **Invarianza Fuerte (Escalar)**:
   - Además de la invarianza débil, requiere que los interceptos ($\tau_g$) sean iguales.
   - Permite comparar las medias de los factores latentes entre grupos.

4. **Invarianza Estricta**:
   - Además de la invarianza fuerte, requiere que las varianzas residuales ($\Theta_g$) sean iguales.
   - Es el nivel más estricto de invarianza, raramente alcanzado en la práctica.

Estos niveles de invarianza son cruciales para asegurar que estamos midiendo los mismos constructos de la misma manera en diferentes grupos o momentos, permitiendo comparaciones significativas. Los análisis que siguen los realizaremos utilizando la librería Lavaan diseñada para entorno R @rosseelLavaanLatentVariable2012


## Análisis Invarianza ELRI - PHQ9 

El Cuestionario de Salud del Paciente-9 (PHQ-9) es una herramienta ampliamente utilizada para evaluar síntomas depresivos. Sin embargo, es crucial asegurar que este instrumento mantenga su validez y fiabilidad al aplicarse en diferentes grupos culturales y a lo largo del tiempo. Este reporte describe la estrategia propuesta para evaluar la invarianza de medición del PHQ-9 entre poblaciones indígenas y no indígenas, así como su invarianza longitudinal. 


- Nuestro estudio se centrará en dos aspectos principales:

  -   Invarianza entre grupos: Comparación entre poblaciones indígenas y no indígenas.
  -   Invarianza longitudinal: Evaluación de la consistencia de las mediciones a lo largo del tiempo.

Para abordar estos objetivos, adoptaremos una metodología basada en el Análisis Factorial Confirmatorio Multigrupo (MGCFA), siguiendo un enfoque similar al utilizado por @saundersMeasurementInvariancePHQ92023 en su estudio sobre la invarianza del PHQ-9 y GAD-7 entre géneros y, tambien, el realizado por Harry et al. @harryEvaluatingCrossculturalMeasurement2021 que realiza análisis de invarianza del PHQ9 entre diferentes grupos étnicos. 


# estrategia de análisis

## Preparación de datos

- Organizar los datos en formato longitudinal, con cada participante teniendo múltiples puntos de tiempo.
- Codificar las variables de grupo (indígena vs. no indígena) y tiempo.


## Análisis descriptivo

- Calcular estadísticas descriptivas para los ítems del PHQ-9 en cada punto de tiempo y para cada grupo.
- Generar matrices de correlación y visualizarlas con mapas de calor.


## Especificación del modelo de medición:

- Definir el modelo de un factor para el PHQ-9, donde los 9 ítems cargan en un factor latente de depresión.
- Especificar el modelo para múltiples grupos y múltiples puntos de tiempo simultáneamente.


## Análisis Factorial Confirmatorio (CFA) inicial:

- Realizar un CFA para cada grupo y cada punto de tiempo por separado para evaluar el ajuste del modelo base.
- Evaluar los índices de ajuste: CFI, TLI, RMSEA, y SRMR.


## Análisis de invarianza multigrupo-longitudinal:

- Seguir una secuencia de modelos anidados cada vez más restrictivos:

a) Invarianza configural:

Estimar el modelo sin restricciones entre grupos y tiempos.
Este modelo establece la línea base para comparaciones posteriores.

b) Invarianza métrica (débil):

Restringir las cargas factoriales para que sean iguales entre grupos y tiempos.
Comparar con el modelo configural.

c) Invarianza escalar (fuerte):

Además de las cargas, restringir los interceptos para que sean iguales entre grupos y tiempos.
Comparar con el modelo métrico.

d) Invarianza estricta:

Adicionalmente, restringir las varianzas residuales para que sean iguales.
Comparar con el modelo escalar.


## Evaluación de la invarianza:

Utilizar cambios en los índices de ajuste para evaluar cada nivel de invarianza:

- ΔCFI ≤ 0.01
- ΔRMSEA ≤ 0.015
- ΔSRMR ≤ 0.030


Considerar el cambio en chi-cuadrado, pero no basarse únicamente en este debido a su sensibilidad al tamaño de la muestra.


## Manejo de la no invarianza:

- Si se detecta no invarianza, identificar los ítems específicos que causan el problema.
- Considerar la liberación de restricciones para esos ítems (invarianza parcial).


## Análisis de sensibilidad:

- Realizar análisis adicionales para evaluar la robustez de los resultados, como:
  - Usar diferentes estimadores (MLR, WLSMV)
  - Probar modelos alternativos (por ejemplo, modelos de dos factores)


Esta estrategia permite evaluar simultáneamente si el PHQ-9 funciona de manera equivalente tanto entre grupos (indígenas vs. no indígenas) como a lo largo del tiempo, proporcionando una comprensión más completa de la invarianza de medición del instrumento en este contexto específico.



### Preparación datos
```{r, message=FALSE}
cat("\014")
rm(list = ls())
gc()

library(tidyverse)
library(semTools)
library(influence.SEM)
library(dplyr)
library(lavaan)
library(psych)   
library(semPlot)
library(car)
library(stringr)
library(sjlabelled)
library(sjmisc)
library(here)
library(ggplot2)
library(tidyr)
library(purrr)
library(reshape2)
library(patchwork)
```


### Load data
```{r}
load(here("data/BBDD_ELRI_LONG.RData"))
```

### seleccionar datos 
```{r}
elri_inv <- BBDD_ELRI_LONG %>% 
  remove_all_labels() %>% 
  mutate(
    g5_1 = coalesce(g5_1, g5_1_v1, g5_1_v2),
    g5_2 = coalesce(g5_2, g5_2_v1, g5_2_v2),
    g5_3 = coalesce(g5_3, g5_3_v1, g5_3_v2),
    g5_4 = coalesce(g5_4, g5_4_v1, g5_4_v2),
    g5_5 = coalesce(g5_5, g5_5_v1, g5_5_v2),
    g5_6 = coalesce(g5_6, g5_6_v1, g5_6_v2),
    g5_7 = coalesce(g5_7, g5_7_v1, g5_7_v2),
    g5_8 = coalesce(g5_8, g5_8_v1, g5_8_v2),
    g5_9 = coalesce(g5_9, g5_9_v1, g5_9_v2), 
    across(c(a1, g5_1:g5_9), ~na_if(., 88)),
    across(c(a1, g5_1:g5_9), ~na_if(., 99)),
    across(c(a1, g5_1:g5_9), ~na_if(., 8888)),
    across(c(a1, g5_1:g5_9), ~na_if(., 9999))) %>% 
  mutate(indi = case_when(a1 %in% 1:11 ~ "indi",
                          a1 == 12 ~ "no_indi")) %>% 
  filter(!is.na(indi)) %>% 
  select(folio, ano, indi, g5_1, g5_2, g5_3, g5_4, g5_5, g5_6, g5_7, g5_8, g5_9) 

```

### Asegurar que 'indi' y 'ano' sean factores
```{r}
elri_inv$indi <- as.factor(elri_inv$indi)
elri_inv$ano <- as.factor(elri_inv$ano)
```


## Análisis descriptivo
### Estadísticas descriptivas por grupo y año
```{r, warning=FALSE, message=FALSE}
descr_stats <- elri_inv %>%
  group_by(indi, ano) %>%
  summarise(across(g5_1:g5_9, list(mean = mean, sd = sd), na.rm = TRUE))
```


```{r}
# Preparar los datos para el gráfico
descr_stats_long <- descr_stats %>%
  pivot_longer(cols = -c(indi, ano), 
               names_to = c("item", ".value"), 
               names_pattern = "g5_(\\d+)_(.*)")
```


```{r}
# medias
ggplot(descr_stats_long, aes(x = item, y = mean, fill = indi)) +
  geom_bar(stat = "identity", position = "dodge") +
  facet_wrap(~ ano) +
  labs(title = "Medias de los ítems del PHQ-9 por grupo y año",
       x = "Ítem", y = "Media", fill = "Grupo") +
  theme_minimal() +
  theme(axis.text.x = element_text(hjust = 1))
```


```{r}
# desviaciones estándar
ggplot(descr_stats_long, aes(x = item, y = sd, fill = indi)) +
  geom_bar(stat = "identity", position = "dodge") +
  facet_wrap(~ ano) +
  labs(title = "Desviaciones estándar de los ítems del PHQ-9 por grupo y año",
       x = "Ítem", y = "Desviación estándar", fill = "Grupo") +
  theme_minimal() +
  theme(axis.text.x = element_text(hjust = 1))
```



## Matrices de correlación por grupo y año
```{r}
corr_matrices <- elri_inv %>%
  group_by(indi, ano) %>%
  do(corr = cor(.[,4:12], use = "pairwise.complete.obs"))
```


```{r}
# Función para crear un gráfico de correlación usando ggplot2
plot_correlation <- function(cor_matrix, title) {
  cor_melted <- melt(cor_matrix)
  ggplot(cor_melted, aes(x = Var1, y = Var2, fill = value)) +
    geom_tile() +
    scale_fill_gradient2(low = "blue", high = "red", mid = "white", 
                         midpoint = 0, limit = c(-1,1), space = "Lab", 
                         name="Correlación") +
    theme_minimal() +
    theme(axis.text.x = element_text(angle = 45, vjust = 1, hjust = 1)) +
    coord_fixed() +
    geom_text(aes(label = round(value, 2)), color = "black", size = 3) +
    labs(title = title, x = "", y = "")
}

# Crear y mostrar los gráficos de correlación para cada grupo y año
corr_plots <- corr_matrices %>%
  rowwise() %>%
  mutate(plot = list(plot_correlation(corr, paste(indi, ano))))

# Mostrar los gráficos
for(i in 1:nrow(corr_plots)) {
  print(corr_plots$plot[[i]])
}
```




## Especificación del modelo de medición
```{r}
model_1f <- '
  depression =~ g5_1 + g5_2 + g5_3 + g5_4 + g5_5 + g5_6 + g5_7 + g5_8 + g5_9
'

model_2f <- '
  somatic =~ g5_3 + g5_4 + g5_5 + g5_7 + g5_8
  nonsomatic =~ g5_1 + g5_2 + g5_6 + g5_9
'
```


## Análisis Factorial Confirmatorio (CFA) inicial
### CFA para cada combinación de grupo y año
```{r}
cfa_results <- expand.grid(indi = levels(elri_inv$indi), ano = levels(elri_inv$ano)) %>%
  mutate(
    fit_1f = map2(indi, ano, ~cfa(model_1f, data = filter(elri_inv, indi == .x, ano == .y), 
                                  estimator = "WLSMV", ordered = paste0("g5_", 1:9))),
    fit_2f = map2(indi, ano, ~cfa(model_2f, data = filter(elri_inv, indi == .x, ano == .y), 
                                  estimator = "WLSMV", ordered = paste0("g5_", 1:9)))
  )
```


```{r}
# Extraer índices de ajuste
cfa_fit_indices <- cfa_results %>%
  mutate(
    fit_1f_indices = map(fit_1f, ~fitMeasures(., c("cfi", "tli", "rmsea", "srmr"))),
    fit_2f_indices = map(fit_2f, ~fitMeasures(., c("cfi", "tli", "rmsea", "srmr")))
  ) %>%
  unnest_wider(c(fit_1f_indices, fit_2f_indices), names_sep = "_")

# Preparar datos para gráficos
plot_data <- cfa_fit_indices %>%
  pivot_longer(
    cols = c(contains("cfi"), contains("tli"), contains("rmsea"), contains("srmr")),
    names_to = c("model", "index"),
    names_pattern = "fit_(.f)_indices_(.*)",
    values_to = "value"
  )

# Función para crear gráficos
plot_fit_index <- function(data, index, title) {
  ggplot(data %>% filter(index == !!index), 
         aes(x = ano, y = value, color = indi, group = indi)) +
    geom_line() +
    geom_point() +
    facet_wrap(~ model, labeller = labeller(model = c("1f" = "1 Factor", "2f" = "2 Factores"))) +
    labs(title = title, x = "Año", y = index, color = "Grupo") +
    theme_minimal() +
    theme(legend.position = "bottom")
}

# Crear gráficos
p_cfi <- plot_fit_index(plot_data, "cfi", "CFI a lo largo del tiempo")
p_tli <- plot_fit_index(plot_data, "tli", "TLI a lo largo del tiempo")
p_rmsea <- plot_fit_index(plot_data, "rmsea", "RMSEA a lo largo del tiempo")
p_srmr <- plot_fit_index(plot_data, "srmr", "SRMR a lo largo del tiempo")

# Combinar gráficos
combined_plot <- (p_cfi + p_tli) / (p_rmsea + p_srmr)
print(combined_plot)
```



```{r}
# Imprimir tabla de resumen
summary_table <- cfa_fit_indices %>%
  select(indi, ano, contains("cfi"), contains("tli"), contains("rmsea"), contains("srmr"))
print(summary_table)


```


### CFI (Índice de Ajuste Comparativo)

- Rango ideal: > 0.95 (mejor cuanto más cerca de 1)

Ambos modelos (1f y 2f) muestran excelentes valores de CFI (todos > 0.99) para ambos grupos en todos los años. Las diferencias entre los modelos de 1 y 2 factores son mínimas. El grupo no indígena tiende a tener valores CFI ligeramente más altos, excepto en 2021.


### TLI (Índice de Tucker-Lewis):

- Rango ideal: > 0.95 (mejor cuanto más cerca de 1)

Al igual que con CFI, ambos modelos muestran excelentes valores de TLI (todos > 0.99). Las diferencias entre los modelos de 1 y 2 factores son muy pequeñas. El patrón es similar al CFI, con el grupo no indígena teniendo valores ligeramente más altos, excepto en 2021.


### RMSEA (Error Cuadrático Medio de Aproximación):

- Rango ideal: < 0.06 (menor es mejor)

Los valores varían entre 0.039 y 0.076, indicando un ajuste de bueno a aceptable. El ajuste parece ser mejor en 2016 para ambos grupos, empeorando ligeramente en los años siguientes. El grupo no indígena tiende a tener valores RMSEA ligeramente más altos en 2021 y 2023.


### SRMR (Raíz Cuadrada Media Residual Estandarizada):

- Rango ideal: < 0.08 (menor es mejor)

Todos los valores están por debajo de 0.08, indicando un buen ajuste. El ajuste parece ser mejor en 2016 para ambos grupos, con valores más altos en los años siguientes. El grupo no indígena tiende a tener valores SRMR ligeramente más altos en 2021.


### En general: 

- Ambos modelos (1 factor y 2 factores) muestran un ajuste excelente según CFI y TLI, y un ajuste bueno a aceptable según RMSEA y SRMR.

- Las diferencias entre los modelos de 1 y 2 factores son mínimas, lo que sugiere que el modelo más simple de 1 factor podría ser preferible por parsimonia.

- El ajuste tiende a ser mejor en 2016 para ambos grupos, con un ligero empeoramiento en los años siguientes, especialmente en 2021.

- Hay algunas diferencias menores entre los grupos indígena y no indígena, pero en general, los patrones son similares.

- El año 2021 muestra el ajuste menos favorable para ambos grupos, lo cual podría estar relacionado con factores externos (como la pandemia de COVID-19).


## Análisis de invarianza multigrupo-longitudinal
### Modelo de un factor
```{r}
# Modelo de un factor
model_1f <- '
  depression =~ g5_1 + g5_2 + g5_3 + g5_4 + g5_5 + g5_6 + g5_7 + g5_8 + g5_9
'
```


### Función para realizar análisis de invarianza entre grupos para un año específico
```{r}
invariance_by_year <- function(data, year) {
  data_year <- data %>% filter(ano == year)
  
  configural <- cfa(model_1f, data = data_year, group = "indi", estimator = "WLSMV", ordered = paste0("g5_", 1:9))
  metric <- cfa(model_1f, data = data_year, group = "indi", estimator = "WLSMV", ordered = paste0("g5_", 1:9),
                group.equal = c("loadings"))
  scalar <- cfa(model_1f, data = data_year, group = "indi", estimator = "WLSMV", ordered = paste0("g5_", 1:9),
                group.equal = c("loadings", "thresholds"))
  
  list(configural = configural, metric = metric, scalar = scalar)
}
```


### Realizar análisis de invarianza para cada año
```{r}
inv_2016 <- invariance_by_year(elri_inv, "2016")
inv_2018 <- invariance_by_year(elri_inv, "2018")
inv_2021 <- invariance_by_year(elri_inv, "2021")
inv_2023 <- invariance_by_year(elri_inv, "2023")
```


### Función para realizar análisis de invarianza longitudinal para un grupo específico
```{r}
invariance_by_group <- function(data, group) {
  data_group <- data %>% filter(indi == group)
  
  configural <- cfa(model_1f, data = data_group, group = "ano", estimator = "WLSMV", ordered = paste0("g5_", 1:9))
  metric <- cfa(model_1f, data = data_group, group = "ano", estimator = "WLSMV", ordered = paste0("g5_", 1:9),
                group.equal = c("loadings"))
  scalar <- cfa(model_1f, data = data_group, group = "ano", estimator = "WLSMV", ordered = paste0("g5_", 1:9),
                group.equal = c("loadings", "thresholds"))
  
  list(configural = configural, metric = metric, scalar = scalar)
}
```


### Realizar análisis de invarianza longitudinal para cada grupo
```{r}
inv_indi <- invariance_by_group(elri_inv, "indi")
inv_no_indi <- invariance_by_group(elri_inv, "no_indi")
```


### Comparar modelos anidados para cada análisis
```{r}
compare_models <- function(models) {
  anova(models$configural, models$metric, models$scalar)
}
```


### Comparaciones para invarianza entre grupos por año
```{r}
print("Invarianza entre grupos - 2016")
print(compare_models(inv_2016))
```


Estos resultados sugieren que hay invarianza de medición entre los grupos indígenas y no indígenas en 2016. Esto implica que el PHQ-9 está midiendo el constructo de depresión de manera similar en ambos grupos para este año.


```{r}
print("Invarianza entre grupos - 2018")
print(compare_models(inv_2018))
```

Estos resultados sugieren que hay invarianza de medición entre los grupos indígenas y no indígenas en 2018. Esto implica que el PHQ-9 está midiendo el constructo de depresión de manera similar en ambos grupos para este año, al igual que se observó en 2016.


```{r}
print("Invarianza entre grupos - 2021")
print(compare_models(inv_2021))
```

- Advertencias y consideraciones especiales:

Hay una advertencia sobre modelos más restringidos que se ajustan mejor que los menos restringidos, lo cual es inusual y podría indicar problemas en la estimación del modelo. El resultado para la invarianza escalar es sospechoso, con un valor p de 1.00000, lo que es extremadamente raro y podría indicar problemas en la convergencia del modelo.

Estos resultados sugieren que en 2021 no hay invarianza métrica entre los grupos indígenas y no indígenas, lo que implica que las cargas factoriales podrían ser diferentes entre los grupos. El resultado de la invarianza escalar es cuestionable debido a la advertencia y el valor p inusual.

En comparación con años anteriores los resultados de 2021 son notablemente diferentes de los de 2016 y 2018, sugiriendo un cambio en cómo el PHQ-9 funciona entre los grupos en este año.

- Recomendaciones:

Investigar más a fondo los modelos para 2021, especialmente el modelo escalar. Considerar la posibilidad de invarianza parcial, donde solo algunas cargas factoriales se mantienen iguales entre los grupos. Examinar los índices de modificación para identificar fuentes específicas de no invarianza. Tener en cuenta factores contextuales (como la pandemia de COVID-19) que podrían haber afectado las respuestas al PHQ-9 de manera diferente entre los grupos en 2021.


```{r}
print("Invarianza entre grupos - 2023")
print(compare_models(inv_2023))
```


Estos resultados sugieren que hay invarianza de medición entre los grupos indígenas y no indígenas en 2023. Esto implica que el PHQ-9 está midiendo el constructo de depresión de manera similar en ambos grupos para este año.

Los resultados de 2023 son similares a los de 2016 y 2018, mostrando invarianza tanto métrica como escalar.

El valor de chi-cuadrado base (236.00) es menor que en 2021 (366.19) y similar al de 2016 (229.68), lo que podría indicar un mejor ajuste general del modelo en 2023 comparado con 2021. Los valores p para las pruebas de diferencia son muy altos, especialmente para la invarianza escalar (0.9978), lo que indica un fuerte apoyo a la invarianza entre grupos.


### Comparaciones para invarianza longitudinal por grupo
```{r}
print("Invarianza longitudinal - Indígena")
print(compare_models(inv_indi))
```


```{r}
print("Invarianza longitudinal - No Indígena")
print(compare_models(inv_no_indi))
```

### Sin el 2021
```{r}
# Filtrar los datos excluyendo 2021
elri_inv_no_2021 <- elri_inv %>% filter(ano != "2021")

# Función para realizar análisis de invarianza longitudinal para un grupo específico
invariance_by_group_no_2021 <- function(data, group) {
  data_group <- data %>% filter(indi == group)
  
  configural <- cfa(model_1f, data = data_group, group = "ano", estimator = "WLSMV", ordered = paste0("g5_", 1:9))
  metric <- cfa(model_1f, data = data_group, group = "ano", estimator = "WLSMV", ordered = paste0("g5_", 1:9),
                group.equal = c("loadings"))
  scalar <- cfa(model_1f, data = data_group, group = "ano", estimator = "WLSMV", ordered = paste0("g5_", 1:9),
                group.equal = c("loadings", "thresholds"))
  
  list(configural = configural, metric = metric, scalar = scalar)
}

# Realizar análisis de invarianza longitudinal para el grupo indígena sin 2021
inv_indi_no_2021 <- invariance_by_group_no_2021(elri_inv_no_2021, "indi")

# Comparar modelos anidados
print("Invarianza longitudinal - Indígena (sin 2021)")
print(compare_models(inv_indi_no_2021))
```

Aunque el valor p (0.001057) es menor que el umbral convencional de 0.05, es considerablemente mayor que en el análisis que incluía 2021. Esto sugiere una mejora en la invarianza métrica, aunque todavía no se alcanza completamente. Invarianza Escalar: Sigue sin mantenerse, con un cambio en chi-cuadrado altamente significativo (p < 2.2e-16).

La exclusión de 2021 ha mejorado la invarianza métrica, aunque no lo suficiente para alcanzar el umbral convencional de no significación. Esto sugiere que las cargas factoriales son más estables entre 2016, 2018 y 2023, pero aún hay algunas diferencias significativas. Incluso sin 2021, sigue habiendo una falta significativa de invarianza escalar. Esto indica que los interceptos de los ítems varían considerablemente a lo largo del tiempo.

- Implicaciones

El año 2021 parece haber contribuido a la falta de invarianza, pero no es la única fuente de variabilidad en la medición a lo largo del tiempo. Aunque hay una mejora en la estabilidad de las cargas factoriales (invarianza métrica), la interpretación de las puntuaciones del PHQ-9 sigue siendo inconsistente a lo largo de los años para el grupo indígena. Las comparaciones de medias latentes o puntuaciones observadas del PHQ-9 a lo largo del tiempo siguen siendo problemáticas, incluso excluyendo 2021.

- Recomendaciones

  - Investigar qué ítems específicos están contribuyendo a la falta de invarianza escalar, ya que este es el problema más persistente.
  - Considerar la posibilidad de invarianza parcial, donde solo algunos parámetros se mantienen iguales a lo largo del tiempo.
  - Explorar factores culturales o contextuales que podrían estar influyendo en los cambios en la interpretación o respuesta al PHQ-9 a lo largo del tiempo en el grupo indígena, más allá de los eventos específicos de 2021.
  - Evaluar si hay diferencias sistemáticas entre pares de años específicos (por ejemplo, 2016 vs. 2018, 2018 vs. 2023) que puedan estar contribuyendo a la falta de invarianza.
  - Considerar la posibilidad de que el constructo de depresión, tal como lo mide el PHQ-9, pueda estar evolucionando conceptualmente a lo largo del tiempo para este grupo.


```{r}
# Asumiendo que ya tienes cargadas las bibliotecas necesarias y el modelo definido

# Filtrar los datos excluyendo 2021
elri_inv_no_2021 <- elri_inv %>% filter(ano != "2021")

# Función para realizar análisis de invarianza longitudinal para un grupo específico
invariance_by_group_no_2021 <- function(data, group) {
  data_group <- data %>% filter(indi == group)
  
  configural <- cfa(model_1f, data = data_group, group = "ano", estimator = "WLSMV", ordered = paste0("g5_", 1:9))
  metric <- cfa(model_1f, data = data_group, group = "ano", estimator = "WLSMV", ordered = paste0("g5_", 1:9),
                group.equal = c("loadings"))
  scalar <- cfa(model_1f, data = data_group, group = "ano", estimator = "WLSMV", ordered = paste0("g5_", 1:9),
                group.equal = c("loadings", "thresholds"))
  
  list(configural = configural, metric = metric, scalar = scalar)
}

# Realizar análisis de invarianza longitudinal para el grupo no indígena sin 2021
inv_no_indi_no_2021 <- invariance_by_group_no_2021(elri_inv_no_2021, "no_indi")

# Comparar modelos anidados
print("Invarianza longitudinal - No Indígena (sin 2021)")
print(compare_models(inv_no_indi_no_2021))
```





