---
title: "Votantes del rechazo"
author: "Matías Deneken & Roberto Cantillán"
date: " "
output: pdf_document
---

```{r setup, include=FALSE}
knitr::opts_chunk$set(echo = TRUE)
library(tidyverse)
library(haven)
library(readxl)
library(stringi)
library(stringr)
```

## Introducción

¿Qué predice el voto del rechazo en las personas indígenas? 
Existe evidencia de que los indígenas votaron igual o menor en la cantidad de apruebo que los chilenos no indígenas.

¿Existen diferencias en que factores predicen el voto? 

Plantear un modelo de regresión diferencia entre ser y no ser indígena, con variable dependiente el voto del 4 de octubre del 2022. 



```{r, message=FALSE, warning=FALSE}
# Panel data.
getwd()

load("~/Dropbox/CIIR/Encuesta-ELRI/elri-code/data/BBDD_ELRI_LONG.RData")

elri <- BBDD_ELRI_LONG

# Comunas cercanas al conflicto.
#09201 #Angol
#08202 #Arauco
#08203 #Canete
#09121 #cholchol
#09203	#curacautin
#08205 #curanilahue
#09104 #currarhue
#09204 #Ercilla
#09105 #Freire
#10104 #Fresia
#09106 #Galvarino
#09107 #Gorbea
#09108 #Lautaro
#08201 #Lebu
#09109 #Loncoche
#09205 #Lonquimai
#09111 #Nueva imperial
#09112 #Padre de las casas
#09101 #Temuco
#08207 #Tirúa
#09211 #Victoria
#09119 #Vilcún

```


```{r, message=FALSE, warning=FALSE}
elri <- elri %>% filter(ano == 2023) %>%  mutate(indigena_es = case_when(
    a1 >= 10 ~ "No indígena",
    a1 <= 12   ~ "Indígena")) %>% select(d14, #Voto apruebo - rechazo
                                        indigena_es, # ser indígena
                                        d1_1, #Grados de conflcito con el estado
                                        d1_2, # Grado de conflicto inter étnico. 
                                        c2, #Cuanto confía en los chilenos no indígenas
                                        c5, #Confianza hacia pueblos originarias
                                        c23, #Diferencia justa o injusta entre indígenas
                                        # d11, #Posición política. Mejor no. 
                                        a6, #identificación con chile
                                        a4, #identificacion pp.oo
                                        d6_1, #identificación con la causa indígena
                                        c7_2, #Frecuencia de contacto con no indígenas. 
                                        c7_3, #experiencia positiva con no indígena
                                         c14, #experiencia positiva con indígenas
                                        c13, #Frecuencia de contacto con indígenas
                                         comuna
                                         )

elri <- elri %>% filter(d14 <= 2 ) #Filtrar por apruebo/rechazo.

# Anreponer el 0

elri$comuna <- ifelse(nchar(elri$comuna) == 4, str_pad(elri$comuna, width = 5, pad = "0"), elri$comuna)


# Suponiendo que tu dataframe se llama ELRI y la variable de interés es comuna
# Crear un vector con los códigos de las comunas que están cerca del conflicto
comunas_conflicto <- c("09201", "08202", "08203", "09121", "09203", "08205", "09104", "09204", 
                       "09105", "10104", "09106", "09107", "09108", "08201", "09109", "09111", 
                       "09205", "09112", "09101", "08207", "09211", "09119")

# Crear la nueva variable cerca_conflicto
elri$cerca_conflicto <- ifelse(elri$comuna %in% comunas_conflicto, "cerca_conflicto", "lejos_conflicto")

# Ver el resultado
print(elri)

#elri %>% select(comuna, cerca_conflicto)


```

El descriptivo aprecia que las personas que viven cerca del conflicto tienden a votar más por el rechazo.


```{r}
elri %>% select(cerca_conflicto, indigena_es, d14) %>% group_by(indigena_es, cerca_conflicto, d14) %>% 
  summarise(count = n()) %>%
  mutate(percentage = count / sum(count) * 100)
```

Otra literatura sugiere que la frecuencia de contacto y  experiencia positiva podría influir. Personas con mayor experiencia positiva,  tenderían a votar a aprueba 

